---
title: "TP modèles linéaires - Partie 2" 
date : "4modIA - 2021-2022" 
output:
  html_document: 
    toc: true 
    toc_float: true 
    toc_depth : 4 
    number_sections : true
editor_options: 
  markdown: 
    wrap: 72
---

```{css,echo=F}
.badCode { background-color: #C9DDE4; } 
```

```{r setup, echo=FALSE, cache=FALSE}
library(knitr)
## Global options
options(max.print="75")
opts_chunk$set(echo=TRUE,
	             cache=FALSE,
               prompt=FALSE,
               tidy=TRUE,
               comment=NA,
               message=FALSE,
               warning=FALSE,
               class.source="badCode")
opts_knit$set(width=75)
options(max.print=999) 
```

L'objectif de ce TP est d'illustrer les notions abordées dans les
chapitres dédiés à l'ANOVA et l'ANCOVA.

Les librairies R nécessaires pour ce TP sont :

```{r,echo=T, error=F,warning=F}
library(ggplot2)  
library(tidyverse)
```

# Description du jeu de données

Nous allons reprendre le jeu de données "Ozone.txt" contenant 112
mesures de concentration d'ozone (en $\mu$gr/m3) et différentes
variables observées, recueillies à Rennes durant l'été 2001. Les 13
variables observées sont :

-   maxO3 : Maximum de concentration d'ozone observé sur la journée en
    $\mu$gr/m3
-   T9, T12, T15 : Température observée à 9, 12 et 15h
-   Ne9, Ne12, Ne15 : Nébulosité observée à 9, 12 et 15h
-   Vx9, Vx12, Vx15 : Composante E-O du vent à 9, 12 et 15h
-   maxO3v : Teneur maximum en ozone observée la veille
-   vent : orientation du vent à 12h
-   pluie : occurrence ou non de précipitations

```{r, message=F}
ozone = read.table("Ozone.txt")
ozone$vent=as.factor(ozone$vent) 
ozone$pluie=as.factor(ozone$pluie) 
head(ozone)
summary(ozone[,c(1,11,12,13)]) 
```

# Analyse de la variance

## ANOVA à un facteur

Dans cette section, nous souhaitons analyser la relation entre la
concentration maximale d'ozone (maxO3) et la direction du vent (vent).
On va pour cela mettre en place un modèle d'anova à un facteur

$$
\left\{\begin{array}{l} maxO3_{ij}= \mu + \alpha_i +\varepsilon_{ij},\ \
i=1,\ldots,I=4,\ j=1,\ldots,n_i.\\ (\varepsilon_{ij})_{i,j} \textrm{ i.i.d
}\mathcal{N}(0,\sigma^2) \end{array}\right. 
$$ 1. Représentez la concentration maximale d'ozone en fonction du vent.
Commentez

```{r}
ggplot(ozone, aes(x = vent, y = maxO3)) + geom_boxplot()

```

2.  Utilisez la fonction `lm()` pour ajuster un modèle d'ANOVA à un
    facteur. Commentez.\

```{r}

```

La **pvaleur** de 0.02074 représente le test de nullité des paramètres
de Fisher, donc du sous modèle avec seulement de l'intercepte. La
pvaleur étant inférieur a 0.05 on rejette donc H0 au risque 5%. Ainsi il
n'est pas possible de représenté l'O3max par seulement un intercepte.
Mais l'effet du vent semble faible.

La **pvaleur** de 0.7700 représente le test de nullité de Student pour
\$\$ \\alpha_4 \$\$. Elle est supérieur a 0.05 donc on ne rejette pas H0
au risque 5%. Ainsi on accepte donc qu'alpha4 est nul. Ce qui veut donc
dire que le vent d'est (dans l'intercepte) a la même apport que le vent
du Sud pour le maximum d'O3 (Cf la contrainte de $$\alpha_1 = 0$$).\

Interprétez en particulier les pvaleurs $0.7700$ et $0.02074$.

```{r}
aovent = lm(maxO3~vent, data=ozone)
summary(aovent)
```

3.  A l'aide de la fonction `anova()`, testez la significativité du
    facteur vent. Commentez.

Avec Anova on peut faire un test Fisher de sous modèle entre le modèle
M0 (seulement l'intercepte) et notre modèle aovent. On retrouve bien
notre pvaleur de 0.02074

```{r}
M0 = lm(maxO3~1, data=ozone)
anova(M0, aovent)
```

4.  On s'intéresse ici à l'estimation des paramètres.

-   Comparez les différents résultats obtenus par les commandes
    suivantes.
-   Vérifiez mathématiquement et numériquement les estimations des
    paramètres. Vous pourrez utiliser
    `Yi. = by(ozone[,"maxO3"],ozone[,"vent"],mean)`.

```{r}
summary(lm(maxO3~vent,data=ozone))
summary(lm(maxO3~C(vent,base=2),data=ozone))
summary(lm(maxO3~C(vent,sum),data=ozone)) 

Yi. = by(ozone[,"maxO3"],ozone[,"vent"],mean)
Yi.[2]
```

5.  Au vu des différentes conclusions, quelle modification de la
    variable vent peut-on considérer pour expliquer la concentration en
    ozone ? Vérifiez numériquement votre proposition.

    On pourrais rapprocher la variables Vent Nord et Vent Ouest ainsi
    que Vent Est et Vent Sud car elle semble avoir la même valeur
    explicative vis a vis de la concentration en ozone.

```{r}
ozonenew = ozone[, c("maxO3"), "vent"]
ozonenew <- ozonenew %>%
```

## ANOVA à deux facteurs

Dans cette section, nous souhaitons analyser la relation entre la
concentration maximale d'ozone (maxO3) avec la direction du vent (vent)
et la précipitation (pluie). On va donc mettre en place un modèle
d'analyse de la variance à deux facteurs.

1.  Représentez la concentration en ozone pour chaque modalité croisée
    du vent et de la pluie à l'aide de la commande suivante et
    commentez.

```{r}
ggplot(ozone,aes(x=vent,y=maxO3,fill=pluie))+ 
  geom_boxplot() 
```

Une autre façon d'analyser graphiquement l'interaction est la suivante :

```{r}
par(mfrow=c(1,2)) 
interaction.plot(ozone[,"vent"],ozone[,"pluie"],
ozone[,"maxO3"],col=c(2,4),pch=c(18,24), main="Interaction plot",type="b",
xlab="vent",ylab="maxO3",trace.label="pluie")
interaction.plot(ozone[,"pluie"],ozone[,"vent"],
ozone[,"maxO3"],col=c(2,4),pch=c(18,24), main="Interaction plot",type="b",
xlab="pluie",ylab="maxO3",trace.label="vent") 
```

2.  Mettez en place un modèle d'analyse de la variance avec interaction.
    Commentez les résultats.

Les $$\gamma_{i, j}$$ semble être utile, c'est a dire qu'il semble
semble y avoir un effet des interactions (les pvaleurs de nullités des
paramètres sont bien plus grand que 0.05).

```{r,eval=F}
mod.int = lm(maxO3~vent*pluie, data=ozone)
summary(mod.int)
```

3.  A l'aide de la fonction `anova()`, testez si l'on peut simplifier ce
    modèle d'ANOVA à deux facteurs avec interaction.

Pvaleur de 0.6493 donc on ne rejette pas H0 au risque 5%. Donc on peut
bien supprimer l'interaction.

```{r}
mod.sansint = lm(maxO3~vent+pluie, data=ozone)
anova(mod.sansint, mod.int)
```

4.  Reprenez les questions 1. et 2. en considérant les regroupements de
    modalités de la variable vent comme en section 2.1, question 5.

    ```{r}
    mod1 = lm(maxO3~vent, data=ozone)
    anova(mod1, mod.sansint)
    ```

# Analyse de la covariance

Dans cette partie, on s'intéresse à la relation du taux maximal d'ozone
(maxO3) par rapport à celui de la veille (maxO3v) et en fonction des
précipitations (pluie). Pour cela, on va mettre en place un modèle
d'analyse de la covariance.

1.  A l'aide des commandes suivantes, représentez le nuage de points
    entre la variable à expliquer et la variable quantitative
    explicative, en fonction des modalités de la variable qualitative.
    Commentez.

```{r}
ggplot(ozone,aes(x=maxO3v,y=maxO3))+ 
  geom_point(aes(shape=pluie,col=pluie)) 
```

2.  On ajuste un modèle d'analyse de covariance complet. Ecrivez le
    modèle mathématiquement (version régulière et version singulière),
    et commentez les résultats obtenus.

```{r}
# version singulière
complet=lm(maxO3~pluie * maxO3v,data=ozone) 
summary(complet)

# version régulière
alt=lm(maxO3~-1+pluie+pluie:maxO3v,data=ozone) 
summary(alt)
```

```{r}
ggplot(ozone,aes(x=maxO3v,y=maxO3, shape=pluie,col=pluie))+ 
  geom_point()+
  geom_smooth(method='lm',se=T) 
```

3.  Les commandes suivantes permettent de tester l'égalité des pentes.
    Ecrivez les modèles en compétition et commentez les résultats.

```{r}
penteu = lm(maxO3~-1+pluie+ maxO3v,data=ozone) 
predm1 = predict(penteu) 
ggplot(ozone, aes(maxO3v, maxO3, color = pluie)) + 
  geom_point() + 
  geom_line(aes(y= predm1))
anova(penteu,complet) 
```

4.  On souhaite ici comparer un modèle avec pente commune contre un
    modèle de régression linéaire simple. Commentez les résultats.

```{r}
simple = lm(maxO3~maxO3v,data=ozone)
ggplot(ozone,aes(x=maxO3v,y=maxO3))+ 
  geom_point(aes(shape=pluie,col=pluie))+
  geom_smooth(method='lm',se=F)
anova(simple,penteu) 
```

# A vous de jouer!

Dans cette partie, je vous propose quelques jeux de données pour mettre
en pratique les notions vues dans les deux TP consacrés au modèle
linéaire. A vous de choisir le modèle linéaire adapté à chacun des
problèmes et de mener une analyse statistique pertinente.

## Hauteur des eucalyptus

Dans le jeu de données "eucalyptus.txt", on dispose de la circonférence
et de la hauteur de 1429 eucalyptus.

Expliquez la hauteur des eucalyptus en fonction de la circonférence. On
pourra aussi s'intéresser à un modèle expliquant la hauteur en fonction
de la circonférence et de la racine de la circonférence.

## Rendement des tomates

A partir du jeu de données "tomates.csv", étudiez le lien entre le
rendement des pieds de tomates, la parcelle dans laquelle ils ont été
cultivés et le traitement reçu.

## Cidres

Dans le fichier "cidre.csv", on dispose de l'évaluation de la saveur
sucrée et de la saveur amère fournie par un jury sensoriel pour chacun
des 50 cidres bruts, 30 cidres demi-secs et 10 cidres doux. Etudiez la
relation entre la saveur sucrée et la saveur amère en fonction du type
de cidre.
